【裁判字號】    90,上更(一),179
【裁判日期】    900807
【裁判案由】    偽造有價證券
【裁判全文】
臺灣高等法院臺南分院刑事判決            九十年度上更(一)字第一七九號    Ｇ
      上  訴  人  臺灣嘉義地方法院檢察署檢察官
      被      告  丙  ○  ○
      指定辯護人  本院公設辯護人  丁  ○  ○
右上訴人因被告偽造有價證券案件，不服臺灣嘉義地方法院八十六年度訴字第四九二
號中華民國八十七年四月十六日第一審判決（起訴案號：臺灣嘉義地方法院檢察署八
十六年度偵字第一一一四號），提起上訴，經判決後由最高法院第一次發回，本院判
決如左：
      主      文
上訴駁回。
      理      由
一、本件公訴意旨略以：被告丙○○明知未得其子甲○○（即周立偉，於民國（下同
    ）八十五年三月更名為甲○○）之授權或同意，竟意圖供行使之用，於八十五年
    十月二十一日，擅自在其所有票號五五三五三號本票 (已填載發票日期八十五年
    十月二十一日日、面額新台幣八百七十八萬元)發票人欄上偽造「周立偉」之簽
    名，並於翌日（二十二日），在嘉義縣水上鄉柳林國小內，將上開本票交予不知
    情之債權人即告訴人乙○○，以換回其夫周光輝 (已死亡)於七十五年間至七十
    八年間所交付用以借款之未兌現支票及本票。嗣於八十五年十二月間，甲○○否
    認上開本票上「周立偉」筆跡之真正而向台灣嘉義地方法院提起確認本票債權不
    存在之訴後，乙○○始獲悉上情。因認被告丙○○涉有刑法第二百零一條第一項
    之偽造有價證券罪嫌云云。
二、按犯罪事實應依證據認定之，無證據不得推定其犯罪事實；又不能證明被告犯罪
    或其行為不罰者，應諭知無罪之判決，為刑事訴訟法第一百五十四條、第三百零
    一條第一項所明文。又事實之認定，應憑證據，如未能發現相當之證據，或證據
    不足以證明，自不能以推測或擬制之方法，以為裁判之基礎；次按告訴人之告訴
    ，係以被告受刑事訴追為目的，是其陳述是否與事實相符，仍應調查其他證據以
    資審認，茍其所為之攻擊之詞，尚有瑕疵，則在此瑕疵未究明以前，即不能遽採
    為斷罪之基礎（最高法院四十年台上字第八六號判例意旨、六十九年台上字第一
    五三一號判例意旨參照），合先敘明。
三、公訴人認被告丙○○涉有偽造有價證券罪嫌，無非以右揭事實，業據告發人乙○○指訴綦詳，並有本票、民事起訴狀等在卷可稽，又上開本票上「周立偉」之字
    跡，經送內政部警政署刑事警察局鑑定結果，認該字跡與被告丙○○所寫字跡相
    符等情，有該局八十六年六月二十三日刑鑑字第四一四五號鑑驗通知書暨筆跡鑑
    驗說明書一份附卷可憑，而被告之子甲○○於偵查中亦證稱伊並未授權其母丙○○簽發上開本票云云等由為其依據。
四、被告丙○○自始至終堅決否認有上揭偽造有價證券之犯行，並辯稱：我係於八十
    五年十月二十一日在我所服務之嘉義市大同國小當面將本票交付予乙○○，當時
    本票僅有我及其子周廖鴻之簽名，至於「周立偉」之簽名係何人所簽我不清楚，
    我絕無偽造周立偉之簽名等語。經查：
（一）系爭本票上有關「周立偉」簽名之筆跡經刑事警察局鑑定結果固為認與被告丙○○所寫字跡相符，然刑事警察局之鑑定報告中，亦提及因可供比對之筆跡太
      少，故該鑑定之結果僅供參考等語，有該局八十六年六月二十三日刑鑑字第四
      一四五號鑑驗通知書乙紙附卷可稽（見偵查卷第七十四頁），顯示刑事警察局
      對於本票上「周立偉」之簽名是否確係被告丙○○所為，亦無法作相當肯定之
      判斷。故尚難僅憑該鑑定結果，即認被告丙○○有偽造有價證券之犯行。再者
      ，就一般人簽發票據之習慣而言，通常發票時均係將票上之事項一次記載完成
      。本件系爭本票之發票人「周立偉」之簽名，如係被告丙○○所偽造，則其必
      定會在簽署自己之姓名及周廖鴻之後，以同一支筆同時偽造「周立偉」之簽名
      。然系爭本票上三個共同發票人之簽名，經以紅外線照射下所呈現之影像反應
      ，「丙○○」與「周廖鴻」兩者相近，「周立偉」則與「丙○○」、「周廖鴻
      」不同，據此研判「丙○○」與「周廖鴻」應係由同一支筆或油墨成分相近之
      不同一支筆所寫，「周立偉」與「丙○○」、「周廖鴻」則非由同一支筆所寫
      ，此有內政部警政署刑事警察局八十六年九月十七日刑鑑字第六二四八九號鑑
      驗通知書乙紙在卷可稽（見原審卷第四十四頁）。是則被告丙○○在簽發系爭
      本票時，衡情不可能先預見該本票日後會發生訟爭，而預先在簽完自己及周廖
      鴻之姓名後，再調換另一支筆後再偽造「周立偉」之署押，以便日後訴訟時再
      以此理由否認偽造周立偉之簽名。足證系爭本票在被告交付告訴人時應僅有丙○○及周廖鴻之簽名，至於周立偉之簽名，應非被告丙○○所為甚明。
（二）次查原審囑託臺灣省政府警政廳刑事警察大隊，對於被告丙○○、告訴人乙○○及甲○○（即周立偉）實施測謊，被告丙○○與甲○○均能坦然接受測謊，
      唯有告訴人乙○○再三推拖不願接受測謊，其排斥測謊動機即有可疑。又查，
      被告丙○○接受測謊時，對於被問到（有關本案，你有無親眼看見系爭本票上
      的「周立偉」簽名三個字是誰寫的？）問題時，其回答（沒有）；（有關本案
      ，系爭本票上的「周立偉」三個字是不是你寫的？），其回答（不是），均無
      不實反應。甲○○接受測謊時，被問到（有關本案，你有無親眼看見系爭本票
      上的「周立偉」簽名三個字是誰寫的？）問題時，其回答（沒有）；（有關本
      案，你有無授權你母親丙○○簽發本案系爭本票？其回答（沒有）；（有關本
      案，系爭本票上的「周立偉」三個字是不是你寫的？），其回答（不是），均
      無不實反應。此有臺灣省政府警政廳刑事警察大隊八十七年三月十三日省刑大
      鑑字第二三三二號鑑驗通知書乙紙在卷可憑（見原審卷第一五０頁），益證被
      告丙○○並無偽造「周立偉」之簽名於系爭本票上。
（三）再查，被告丙○○之夫周光輝於七十五年至七十八年間因生意周轉之需，乃開
      立周光輝個人之支票十紙陸續向告訴人乙○○借款，因周光輝無資金供乙○○
      兌現上開支票，嗣於七十九年間周光輝去世，被告丙○○、周廖鴻、甲○○（
      即周立偉）共同簽發系爭本票，交告訴人乙○○收執等情，有告訴人乙○○對
      被告丙○○、周廖鴻、甲○○（即周立偉）、周惠涓等人提起清償債務之訴之
      起訴狀影本乙份及支票影本可按（見原審卷第一六八頁以下）。前開周光輝所
      簽發交予乙○○之支票其發票日均係在七十八、九年間，時至八十五年十月間
      被告丙○○簽發系爭本票予乙○○時，上開支票均已罹於時效，設被告丙○○
      有意賴掉其夫周光輝所負之債務，則其大可毋需再簽發系爭本票交予乙○○，
      丙○○既然願意承受其夫所負之債務，則其即無在偽造「周立偉」之簽名後，
      再予以否認之必要至明。雖被告之子甲○○於偵查中亦證稱其並未授權其母丙○○簽發上開本票等語，然本院如上所述既認系爭本票上「周立偉」之簽名，
      並非被告丙○○所偽造的，則甲○○上開證詞尚難據為被告不利認定之依據。
      又告訴人在原審審理中提出發票日期八十六年十一月六日面額新台幣四十萬元
      之支票乙紙為證，該支票之發票人係甲○○，而蓋其舊名「周立偉」之印章，
      證人甲○○於本院調查中證實該支票為其所簽發（見本院九十年六月十三日訊
      問筆錄），是則可知甲○○於改名後仍有使用舊名「周立偉」簽具票據之情形
      ，然尚難執此端遂謂本件本票係在甲○○改名後簽發，其上「周立偉」之簽名
      必為被告所偽造的。
五、綜上所述，相互參證，故被告丙○○上開辯解，尚可採信。而本院依調查所得證
    據，均不足以證明被告有在上開本票上偽造「周立偉」之簽名。此外，復查無其
    他積極證據可資證明被告有何偽造有價證券之行為，被告犯罪尚屬不能證明。原
    審為被告無罪之諭知，核無不合。檢察官上訴意旨，指摘原判決不當，為無理由
    ，應予駁回。
據上論斷，應依刑事訴訟法第三百六十八條，判決如主文。
本案經檢察官邱克斌到庭執行職務。
中    華    民    國      九十      年      八      月          七      日
                                  臺灣高等法院臺南分院刑事第一庭
                                      審判長法官  鄭    文    肅
                                            法官  黃    三    哲
                                            法官  王    浦    傑
右正本證明與原本無異。
如不服本判決，應於判決送達後十日內向本院提出上訴狀，其未敘述理由者並應於提
出上訴狀後十日內向本院補提理由書（應附繕本)。
                                      法院書記官  蔡    振    豐
中    華    民    國      九十      年      八      月          八      日


司法院資訊處製作；財團法人民間司法改革基金會備份。
